【裁判字號】    89,易,1727
【裁判日期】    900430
【裁判案由】    違反區域計劃法
【裁判全文】
臺灣桃園地方法院刑事判決                        八十九年度易字第一七二七號
    公  訴  人  臺灣桃園地方法院檢察署檢察官
    被      告  甲○○
右列被告因違反區域計畫法案件，經檢察官聲請簡易判決處刑（八十九年度偵字第七
二五號），本院改依通常訴訟程序判決如左：
    主    文
甲○○無罪。
    理    由
一、本件公訴意旨略以：被告甲○○明知桃園縣蘆竹鄉○○○段頭前小段（起訴書誤
    載為頭小段）第三六七之二地號、面積一六一四二平方公尺土地，為非都市土地
    業經編定為一般農業區農牧用地，不得作為工廠或其他用途使用，竟自民國（下
    同）八十七年不詳時間起，於上址違反非都市土地分區使用管制搭蓋建築物經營
    幼稚園，經桃園縣政府查獲後，於八十八年九月十八日以八八府地用字第二０一
    四三六號函通知甲○○，限其於八十八年十月四日前恢復土地原狀，詎其於收受
    前開函件後仍未於期限內回復原狀，因認被告甲○○涉有違反區域計畫法第二十
    二條之罪嫌（即違反區域計畫法第十五條第一項之管制使用土地，由該管直轄市
    、縣市政府限期令其變更使用、停止使用或拆除其地上物恢復原狀，而不依限變
    更使用、停止使用或拆除其地上物恢復原狀）等語。
二、按犯罪事實，應依證據認定之，無證據不得推定其犯罪事實。又不能證明被告犯
    罪者，應諭知無罪之判決，刑事訴訟法第一百五十四條、第三百零一條第一項分
    別定有明文。又事實之認定，應憑證據，如未能發現相當證據，或證據不足以證
    明，自不能以推測或擬制之方法，為裁判基礎（最高法院四十年台上字第八六號
    判例參照）。另按認定犯罪事實，所憑之證據，雖不以直接證據為限，間接證據
    亦包括在內，然無論直接或間接證據，其為訴訟上之證明，須於通常一般之人，
    均不致於有所懷疑，而得確信其為真實之程度者，始得為有罪之認定，倘其證明
    尚未達此一程度，而有合理性懷疑之存在時，即無從為有罪之認定，此亦有最高
    法院七十六年台上字第四九八六號判例可資參照。公訴人認被告涉有違反區域計
    畫法第二十二條罪嫌，係以被告坦承不諱、並有桃園縣政府八八府地用字第二０
    一四三六號、相片二張附卷可證為主要論據。
三、惟訊據被告則堅決否認有何違反區域計畫法之犯行，辯稱：系爭土地於八十六年
    間蓋了幼稚園（名為信可幼稚園），雖係違規使用，但有經縣政府教育局專案輔
    導合法化。伊是請代書辦理申請變更編定為特定目的事業用地，桃園縣政府地政
    局地用科承辦人員不同意蓋章，承辦人員說因為伊之前是違規使用，沒有進入司
    法程序他不能蓋章同意，所以伊才請蘆竹鄉民代表會副主席胡進利去函檢舉伊違
    規使用土地，且不能依照期限回復原狀，才拿到檢察官起訴書的文號，之後地政
    局就同意蓋章了。後來地政局又說沒有伊經合法輔導的資料，伊又向桃園縣政府
    教育局要業經合法輔導之資料，現在已經合法變更為特定目的事業用地等語。經
    查：
    （一）、八十八年六月二十九日內政部臺（八八）內地字第八八八六一一九號函
            公布修正非都市土地使用管制規則（下稱管制規則）第十條第三項條文
            為：「非都市土地變更編定執行要點，由內政院定之。」，而修正前管
            制規則第十條第三項原規定：「非都市土地變更編定執行要點，由省（
            市）政府訂定，報內政部核定。」，前臺灣省政府即依修正前管制規則
            第十條第三項訂定「臺灣省非都市土地變更編定執行要點」，而臺灣省
            非都市土地變更編定執行要點第五點規定：「本府所屬各目的事業主管
            機關為審查興辦事業計畫之需要，除中央法令已有規定者外，應訂定審
            查作業要點。」，依此，臺灣省政府曾於八十七年三月三日以八七府教
            四字第一四一五一九號函修訂臺灣省各縣市政府辦理非都市土地變更為
            幼稚園設施使用事業計畫審查作業要點共五點。管制規則第十條第三項
            修正後，內政部依修正後管制規則第十條第三項規定，於八十八年九月
            三日以台（八八）內中地字第八八八四四九七號函訂頒「非都市土地變
            更編定執行要點」，並溯及八十八年七月一日實施，此有內政部函、臺
            灣省政府函及管制規則、臺灣省非都市土地變更編定執行要點、臺灣省
            各縣市政府辦理非都市土地變更為幼稚園設施使用事業計畫審查作業要
            點、非都市土地變更編定執行要點等附卷可稽。
    （二）、依前揭「臺灣省非都市土地變更編定執行要點」第二、四點及「非都市
            土地變更編定執行要點」第二、四點規定，申請變更編定應檢附興辦事
            業計畫核准文件，而申請人擬具之興辦事業計畫，應報經變更後目的事
            業主管機關核准、變更後目的事業主管機關核准前，應徵得變更前目的
            事業主管機關及有關機關同意。興辦事業計畫有管制規則第十二條第二
            項各款規定者，並應先徵得區域計畫擬定機關審議同意。前二執行要點
            第六點第十五項規定，興辦事業計畫已授權由縣市政府核准者，其申請
            變更編定案件，由縣市政府核准。申請變更非都市土地為幼稚園之特定
            目的事業用地，其興辦計畫（即設立幼稚園計畫書）係授權由縣市政府
            （辦理機關為教育局）核准，其申請變更編定，即應由縣市政府（辦理
            機關為地政局）核准，此有桃園縣政府八十九年二月二十二日八九府地
            用字第０三四五００號函說明欄第二項附卷可稽（參本院桃園簡易庭八
            十九年桃簡字第二九八卷第十二頁）。
    （三）、被告申請於桃園縣蘆竹鄉○○○段頭前小段三六七之二地號土地（非都
            市土地一般農業區農牧用地）、面積一點六一四二公頃，變更為幼稚園
            設施使用，依管制規則第十二條第二項第七款規定及臺灣省各縣市政府
            辦理非都市土地變更為幼稚園設施使用事業計畫審查作業要點第二點第
            八項規定，其土地使用計畫（即設立幼稚園計畫書）並無須經各該區域
            計畫擬定機關依區域計畫內容及相關審議規範審議同意。桃園縣政府（
            教育局）於八十八年六月二十四日以八八府教特字第一三二六０一號函
            復被告：「說明：一、依據臺灣省教育廳八十七年三月三日八七府教四
            字第一四一五一九號函頒『臺灣省各縣市政府辦理非都市土地變更為幼
            稚園設施使用事業計畫審查作業要點』暨台端申請書辦理。二、本案業
            經依照臺灣省非都市土地變更編定執行要點第四點規定簽會相關單位審
            查符合，同意所請非都市土地變更為幼稚園設施使用。三、依說明一臺
            灣省教育廳所頒要點第四條規定：『經核准變更使用之土地，不得移作
            原申請目的以外之目的事業使用，且應於核准日起二年內，向縣（市）
            政府申請立案及完成立案手續，逾期未完成立案者，應註銷其許可，並
            恢復原編定。』」，即被告之興辦事業計畫幼稚園設立計畫書經桃園縣
            政府教育局核准。其後，桃園縣政府（地政局）於八十八年七月六日以
            八八府地用字第一三四六四九號函，通知被告訂於八十七（應為八）年
            七月十二日前往申請地點會勘。相關單位應依非都市土地變更編定審查
            表填具審查意見。桃園縣政府（地政局）並於八十九年二月二十二日以
            八九府地用字第０三四五００號函通知被告及蘆竹地政事務所：「有關
            甲○○君作為幼稚園申請蘆竹鄉○○○段頭前小段三六七之二地號一筆
            土地，面積一點六一四二公頃，擬由一般農業區農牧用地變更編定為同
            區特定目的事業用地乙案，經核符合『非都市土地使用管制規則』第十
            條附表二及非都市土地變更編定執行要點第十點『申請變更編定為特定
            目的事業用地，．．．（四）設置幼稚園或托兒所』規定，同意照案辦
            理並請依規定辦理異動手續。」（前揭桃園縣政府函三份附於前揭桃簡
            字卷第十一至十三頁）。至此，被告即可申請蘆竹鄉地政事務所為使用
            地類別之變更登記，並接著辦理建築物使用執照、幼稚園立案等申請事
            項，其流程可參卷附「申請變更編定授權縣（市）政府核准案件之作業
            流程圖」及「臺灣省各縣市政府辦理非都市土地變更為幼稚園設施使用
            事業計畫審查作業流程圖」。
    （四）、前揭桃園縣政府（教育局）於八十八年六月二十四日以八八府教特字第
            一三二六０一號函復被告其所提出幼稚園設立計畫書業經核准，該府（
            地政局）復於八十八年七月六日以八八府地用字第一三四六四九號函，
            通知被告訂於八十七（應為八）年七月十二日前往申請地點會勘，在桃
            園縣政府已知被告依法提出申請變更編定，且其興辦事業計畫書業經該
            府核准，而被告所申請變更編定之土地，並非須經區域計畫擬定機關依
            相關審議規範審議之土地，已如前述，故並無須依內政部八十八年九月
            八日台（八八）內中地字第八八一三八六三號及八十八年十二月十五日
            台（八八）內中地字第八八八六八八九號函所示：「八十八年二月二十
            日前既存違規事實且經該管目的事業主管機關專案輔導其合法化之申請
            變更編定案件，開發申請人未依限變更為原使用地之容許使用或拆除建
            築物恢復原狀，或直轄市、縣（市）政府未依法移送司法單位處理者，
            本部（即內政部）區域計畫委員會即使審查通過亦暫不予核發土地開發
            同意書」，其理由為「經直轄市、縣（市）政府對其違規行為已依法移
            送司法單位處理者，司法機關必將依法審判，課其應負之法律責任，無
            從規避．．．行政機關依規定審議通過後，自可進行土地使用變更之作
            業，無須待司法單位判決執行後，再行辦理變更」，惟查，系爭土地之
            變更編定並無須內政部區域計畫委員會之土地開發同意書，即不適用內
            政部前揭函示之規定（附本院卷），此參照前述之「申請變更編定授權
            縣（市）政府核准案件之作業流程圖」及「臺灣省各縣市政府辦理非都
            市土地變更為幼稚園設施使用事業計畫審查作業流程圖」亦即明瞭，從
            而桃園縣政府又於八十八年九月十八日以八八府地用字第二０一四三六
            號函通知被告，限其於八十八年十月四日前拆除建築物恢復土地原狀，
            桃園縣政府前後之函示即有矛盾。
    （五）、前揭內政部八十八年九月八日台（八八）內中地字第八八一三八六三號
            函所示：「倘經直轄市、縣（市）政府對其違規行為已依法移送司法單
位處理者，司法機關必將依法審判，課其應負之法律責任，無從規避。
            行政機關依區域計畫法及非都市土地開發審議規範等規定審議通過後，
            自可進行土地使用變更之作業，無須待司法單位判決執行（即對被告科
            刑之執行）後，再行辦理變更，以免久懸，至土地准其變更使用後，參
            照本（內政）部八十七年十一月二十六日台（八十七）內地字第八七一
            一七０六號函釋意旨，『無須再依行政執行法拆除既有建築物』，得視
            同程序違建，依建築法相關規定依法處理。」云云，其一面謂違規使用
            且不回復土地原狀者若未經移送司法機關辦理如何如何，一面又稱違規
            者經判決執行後，無須拆除既有建築物，實令人民無所適從，只好故不
            遵守回復原狀之義務，經縣（市）政府移送司法機關，以求得區域計畫
            委員會之土地開發同意書，並以此保全原違規之建築物，該內政部函及
            本件桃園縣政府誤以該函為據，命被告回復土地原狀，均有故入人罪之
            虞。
    （六）、按區域計畫法第二十二條規定之刑責，係行政刑罰之性質，而行政刑罰
            之成立必係國家為達到行政上之目的，依照行政法規課人民以作為或不
            作為之義務，而違反此項義務者，始構成犯罪。而依前述桃園縣政府之
            函，一則以核准被告之幼稚園設立計畫書、並同意定期會勘，一則卻命
            被告須拆除該幼稚園建築物回復土地原狀，不僅前後矛盾，且違反所謂
            專案輔導合法化及行政須明確之原則。被告並無遵守限期拆除回復原狀
            之義務。即本件前置之行政命令，被告並無遵守之義務，與區域計畫法
            第二十二條之構成要件不符。因認不能證明被告犯有違反區域計畫法第
            二十二條之罪行，本院復查無其他積極證據證明被告犯有該法條罪名，
            既不能證明被告犯罪，應為被告無罪之諭知。
四、本件公訴人聲請簡易判決處刑，惟本院認有刑事訴訟法第四百五十一條之一第四
    項但書第三款所定之情形，改依通常程序審理，附此敘明。
據上論斷，應依刑事訴訟法第四百五十二條、第三百零一條第一項，判決如主文。
本案經檢察官黃謀信到庭執行職務。
中        華        民        國     九十  年     四     月     三十    日
                                 臺灣桃園地方法院刑事第二庭
                        法  官  張淑芬
右正本證明與原本無異。
如不服本判決，應於判決送達後十日內向本院提出上訴狀( 應附繕本 )，上訴於臺灣
高等法院。
                                    書記官   黃文琪
中        華        民        國   九十   年      五    月    十一      日


司法院資訊處製作；財團法人民間司法改革基金會備份。
